【裁判字號】    90,重上,66
【裁判日期】    900713
【裁判案由】    房屋所有權移轉登記等
【裁判全文】
臺灣高等法院花蓮分院民事判決     九十年度重上字第六六號
      上訴人即附帶
      上訴被上訴人  丁○○
      被  上訴  人  乙○○
      被  上訴  人
      即附帶上訴人  甲○○
      訴訟  代理人  丙○○
右當事人間請求給付買賣價金事件，上訴人對於臺灣花蓮地方法院中華民國八十九年
十月三十一日（八十九年度重訴字第四七號）第一審判決，提起上訴，本院判決如左
：
      主  文
原判決關於駁回上訴人丁○○後二項之訴部分及訴訟費之裁判均廢棄。
被上訴人乙○○應再給付上訴人丁○○新台幣( 下同 )捌拾壹萬壹仟伍佰伍拾壹元及
自民國八十九年七月三十日起至清償日止，按週年百分之五計算之利息。
被上訴人甲○○應再給付上訴人丁○○新台幣陸拾陸萬貳仟捌佰伍拾元及自民國八十
九年七月三十日起至清償日止，按週年百分之五計算之利息。
上訴人丁○○其餘上訴駁回。
附帶上訴人甲○○之附帶上訴駁回。
第一、二審訴訟費用由被上訴人乙○○、甲○○負擔。
本判決第二、三項於上訴人丁○○分別以貳拾柒萬元、貳拾貳萬元依次為被上訴人乙
○○、甲○○供擔保後得假執行，但被上訴人乙○○、甲○○如於假執行程序實施前
分別以捌拾貳萬元、陸拾柒萬元預供擔保，得免為假執行。
上訴人丁○○其餘假執行之聲請駁回。
      事  實
甲、上訴人即附帶上訴被上訴人丁○○部分：
  一聲明：(一)原判決不利於上訴人部分廢棄 。(二)上開廢棄部分，被上訴人乙○○、
    甲○○應各再給付上訴人八十二萬元及均自八十九年七月三十日起至清償日止按
    年息百分之五計算之利息。(三)原判決所命給付及前項聲明請准供擔保宣告假執行
    。
    (四)附帶上訴駁回。(五)第一、二審訴訟費用由被上訴人負擔。其陳述除援用原審判
    決書所記載者外，補稱：
    (一)原判決認兩造當事人就本件買賣契約已曾提起民事訴訟，並經臺灣高等法院花
      蓮分院以八十五年度重上字第五十七號判決確定，該判決已認定係因可歸責於
      上訴人之事由而未辦理本件買賣之貸款，是以兩造就本件買賣之所以遲遲未辦
      理貸款乙事係可歸責於上訴人此點，已發生爭點效，不得再為爭執云云。惟查
      ，判決之爭點效與判決之既判力雖有不同，後者指同一當事人間就同一訴訟標
      的已經確定判決者，不得再提起相同之訴訟，前者則係指訴訟標的以外之重要
      爭點，已經當事人提出且充份辯論後，該當事人不得再於其他訴訟任作相反之
      主張；然而不論判決之既判力或是爭點效，對當事人拘束之效力均限於事實審
      言詞辯論終結之前所發生之事實，事實審言詞辯論終結後，甚至係判決確定後
      再行發生之新事實，已經超出原訴訟法院所能審究之範圍，自不能發生拘束原
      訴訟當事人之效力！換言之，原訴訟當事人並非不得根據事實審言詞辯論終結
      後，甚至係判決確定後再行發生之新事實，再其起訴或主張，此乃民事訴訟法
      之基本法理！臺灣高等法院八十五年重上字第五十七號判決雖認定為被上訴人
      二人辦理貸款為上訴人應盡之義務，而上訴人不願配合辦理貸款，此為不可歸
      責被上訴人之事由云云。姑不論上開判決之論點是否正確，而上開判決早已於
      八十六年間確定，上訴人並於判決確定後之八十六年九月十五日、八十七年四
      月二十三日、同年五月八日、同年六月十六日多次以存證信函催告被上訴人二
      人前來辦理貸款或給付剩餘價金，此均有存證信函影本在卷足稽，惟被上訴人
      不但置之不理，而且被上訴人二人於上開判決確定，並取得買賣標的房屋及土
      地之所有權狀後，被上訴人二人並隨即以取得之新權狀自行向花蓮市第二信用
      合作社辦理四百五十六萬元之貸款，此亦有登記簿謄本可證。由前開存證信函
      可知，於八十五年重上字第五七號判決確定後，上訴人已一再催告被上訴人應
      繳納剩餘價金或辦理貸款，上訴人已無前訴訟所認定不願配合辦理貸款之情事
      存在，反倒是被上訴人早已心存不軌，恃其取得所有權狀後即可隨其所好任意
      處置該房地（自行設定抵押權、辦理銀行貸款、或乾脆移轉所有權予第三人）
      之優勢，逃避其給付上訴人尾款價金之義務（被上訴人二人取得銀貸款後，並
      未將貸款交付上訴人，此為被上訴人所承認之事實）！乃原判決竟於明知上訴
      人於原審所提出此等八十五年重訴字第五七號判決確定後所新發生之事實及證
      據之情形下，違背民事訴訟法之既判力及爭點效僅及於事實審言詞辯論終結前
      之基本原則，仍沿用前八十五年重訴字第五七號判決之認定，認為未辦理房地
      貸款乃可歸上訴人云云，實為錯誤適用判決爭點效理論。
    (二)又據兩造間買賣契約第十三條之約定，被上訴人必須將買賣標的房屋及土地之
      全部價金給付予上訴人，上訴人始有義務將房屋及土地交付被上訴人。而本件
      被上訴人等二人迄今未將房地價款繳清，此為被上訴人所不爭執之事實，且被
      上訴人乙○○已將所購買之房屋、土地出售予第三人張莉美，並辦妥所有權移
      轉登記予張莉美，此亦有房屋及土地登記薄謄本在卷足稽，被上訴人乙○○更
      於未得上訴人之同意下自行變更門鎖竊占房屋並將房地交付買受人使用；而被
      上訴人甲○○亦已將所購房地設定高額抵押權，並亦於未經上訴人同意之下，
      即竊占該房地，將房屋出租他人使用，則本件被上訴人不但已經取得所購房地
      之所有權登記名義、房地權狀，並已實際掌握所購房地之使用收益，易言之，
      被上訴人等已完全取得買賣契約所能享受之權利之情形下，卻對其應盡給付價
      金之義務完全置之不理，實甚為不該！而本件被上訴人之所以無法使用其所購
      買之房屋，係肇因於被上訴人二人未將所購房地之價金付清所致，上訴人未將
      房地交付被上訴人，乃係權利之正當行使，原判決竟認定上訴人須賠償被上訴
      人無法使用渠等購之房地之損害，亦顯屬牽強！乙、被上訴人乙○○、甲○○
      及附帶上訴人甲○○方面：
  一附帶上訴聲明：原判決第二項關於命附帶上訴人甲○○應給付上訴人丁○○之金
    額超過四百零三萬元及該部分遲延利息均廢棄。(二)上開廢棄部分，附帶上訴被上
    訴人在第一審之訴駁回。(三)第一、二審訴訟費用由附帶上訴被上訴人負擔。答辯
    之聲明：(一)上訴駁回。(二)第一、二審訴訟費用由上訴人負擔。(三)如受不利判決時
    請供擔保免為假執行。
  二其陳述略稱：
    (一)本件附帶上訴人甲○○與附帶被上訴人間本件買賣契約之價金總價為陸佰伍拾
      萬元，扣除已給付之價金壹佰陸拾伍萬元，餘款為肆佰捌拾伍萬元，再扣除原
      審抵銷之捌拾貳萬元，則本件價金應僅為肆佰零萬元，原審依原告錯誤之主
      張及計算方法所為之判決顯有可議，爰請就逾肆佰零萬元及利息部分廢棄改
      判駁回附帶被上訴人一審之訴之判決。
    (二)按本件糾葛肇因於可歸責於上訴人之事由，致上訴人有給付遲延，拒絕給付等
      情，案經拖延數年使被上訴人損失至鉅；原審僅以其中捌拾貳萬元為損害抵銷
      買賣價金已屬低估被上訴人損害；尤以其中裁判費部分固係被上訴人行使權利
      之支出，惟裁判費屬於上訴人應負擔者既係確定之事實，則就此被上訴人對之
      有金錢債權亦不待言，就此金錢債權自得主張抵銷，與是否本案之損失無關，
      原審既未注意抵銷適狀之即可主張抵銷之法理，竟以損害之有無為據駁回，亦
      難謂適法。
      理  由
一兩造不爭之事實：
  (一)被上訴人乙○○於八十一年四月二十三日以總價六百六十八萬元向上訴人購買座
    落花蓮縣吉安鄉○○段一一八五之一土地上之「新天母」Ｇ４預售建物及基地一
    戶，乙○○僅繳付一百八十五萬元，餘款未繳。該戶房屋建好後已辦妥土地及建
    物所有權登記，八十八年間乙○○即搬進居住。
  (二)被上訴人甲○○於八十一年六月九日以總價六百五十萬元向上訴人購得現編為花
    蓮縣吉安鄉○○路○段一百六十巷一號之建物及基地，已辦妥產權移轉登記、八
    十八年十一月間甲○○將該房屋及土地移轉登記予張莉美、八十九年間將該房屋
    交由其友人居住。
二爭執要旨：
  (一)上訴人丁○○拒絕依買賣契約之約定代為辦理抵押貸款，致購屋餘款未付，被上
    訴人主張因上訴人給付遲延致其生有不能使用買賣之房屋之損害而主張與其應付
    價金抵銷，上訴人是否得以被上訴人因此免予繳納貸款之利息而主張損益相抵？
  (二)兩造於前案（即原審八十四年度重訴字第一一號、本院八十五年度重上字第五七
    號交付買賣標的物事件）上訴人應負擔之裁判費，被上訴人得否於本件訴訟主張
    抵銷，其得主張抵銷之金額若干？(三)附帶上訴人甲○○已付價金究為一百六十二
    萬元抑或一百六十五萬元？
三－(一)本件買賣契約約定兩造買賣房地之價金，除部分以現金給付外，餘款委由上訴
      人丁○○代辦貸款，以該貸款給付其餘價款，因可歸責於上訴人丁○○之事由
      致未能辦妥該項貸款，此業經本院於八十五年度重上字第五七號兩造間就系爭
      買賣請求交付買賣標的物事件中所認定（見卷附該判決書影本），雖兩造間因
      系爭買賣因此未能完成交屋致被上訴人受有不能使用買賣房屋之損害，然上訴
      人丁○○因此未能取得被上訴人應付之購屋餘款，亦即被上訴人亦因此而免付
      四百八十三萬元或約五百萬元之銀行貸款利息，則被上訴人所受上開因上訴人
      債務不履行所發生之損害，與被上訴人免付上開銀行貨款之利息係本於同一事
      實而發生，自有損益相抵法則之適用（參見最高法院五十一年台上字第二二一
      九號、八十五年台上字第一一二七號判決意旨）。又本件每戶房屋如果出租每
      月約可收取之租金為二萬元，此為兩造不爭之事實，而上開被上訴人各人未付
      之買賣價金依一般銀行貸款利率計算已超過每月兩萬元，從而上訴人就被上訴
      人上開主張抵銷為損益相抵之抗辯，經核即為可取，亦即經損益相抵後被上訴
      人已無因上訴人債務不履行而有損害賠償請求權可資主張抵銷。
  (二)兩造於前述前案爭訟經本院判決確定，該事件第一、二審全部訴訟費用應由上訴
    人丁○○負擔二分之一，餘由乙○○、甲○○負擔（見同上判決書），而上開事
    件之裁判費第一審由乙○○繳納六六、八００元、甲○○繳納六五０、０００元
    、第二審由乙○○繳納四八、三００元、甲○○繳納四八、八０一元，另上訴人
    丁○○繳納其上訴部分之一九七、七０三元，此經本院調取上開事件卷宗查明無
    訛；依上開確定判決所命負擔訴訟費用之比例及上開繳納訴訟費用之情形計算結
    果，上訴人應賠償被上訴人乙○○之裁判費為八、四四九元，應賠償被上訴人甲
    ○○之裁判費為七、一五０元，此部分已符抵銷之適狀，被上訴人主張與應付上
    訴人之價金抵銷，其金額在上開範圍內為有理由而應予准許，超過範圍為無理由
    而不應准許。（被上訴人主張前案訴訟費用抵銷之金額為乙○○八三、五００元
    、甲○○八一、二五０元，見原審卷第九五頁）。
  (三)附帶上訴人甲○○雖主張其已繳付之金為一百六十五萬元，然於準備程序則又稱
    不能肯定（見本院準備程序筆錄），則其此部分之主張自無可枝，應認上訴人之
    主張已付一百六十二萬元為可信。
四綜上所述，本件上訴人於原審起訴請求被上訴人乙○○於應給付上訴人四百八十三
  萬元、被上訴人甲○○應給付上訴人五百零三萬元，依前述計算結果，被上訴人乙
  ○○應給付上訴人之金額為6.680.000元-1.850.000元-8.449元＝4.821.551元，扣
  除原審所命給付四百零一萬元後，應再給付上訴人八一一、五五一元，被上訴人甲
  ○○應給付上訴人之金額為 6.500.000元-1.620.000元-7.150元=4.872.850元，扣
  除原審所命給付四百二十一萬元後，應再給付上訴人六六二、八五０元，從而原審
  駁回上訴人之訴在上開範圍內及該部分遲延利息之請求經核即有未當，此部分上訴
  人之上訴為有理由，因廢棄改判如主文第一、二項所示（遲延利息自起訴狀繕本送
  達翌日起算）上訴人丁○○其餘上訴及附帶上訴人甲○○之上訴經核為無理由，應
  予駁回。本件廢棄改判部分爰依兩造之聲請並酌定相當擔保金額分別宣告准許或免
  予假執行。上訴人丁○○敗訴部分其假執行之聲請即失所依附，應予駁回。至於原
  審判決被上訴人敗訴被上訴人未經上訴部分，原判決業已確定，自不生假執行之問
  題，附此明。
五至於被上訴人在原審其餘主張抵銷之自備款利息損失、房屋跌價損失、重新粉刷、
  佔用鄰地部分拆除及稅捐損失等經原審判決其敗訴後，被上訴人於本審既不再主張
  ，此部分本院自無須再予審究，併予明。
據上論結，本件上訴為一部有理由、一部無理由，附帶上訴為無理由，依民事訴訟法
第四百四十九條第一項、第四百五十條、第四百六十三條、第三百九十條第二項、第
三百九十二條、第七十八條、第八十五條第一項前段，判決如主文。
中      華      民      國    九十      年      七      月    十三      日
                                    審判長法官  謝  志  揚
                                          法官  何  方  興
                                          法官  蔣  有  木
右為正本係照原本作成。
本件被上訴人得上訴。
如對本判決上訴，須於判決送達後二十日內向本院提出上訴狀，其未表明上訴理由者
，應於上訴後二十日內向本院提出上訴理由書狀（均須按他造當事人之人數附繕本）
上訴時應提出委任律師或具有律師資格之人委任狀；委任有律師資格者，另應附具律
師及格證書及釋明委任人與受任人有民事訴訟法第四百六十六條之一第一項但書或第
二項（詳附註）所定關係之釋明文書影本。
                                    法院書記官  陳  有  信
附註：
民事訴訟法第四百六十六條之一（第一項、第二項）：
對於第二審判決上訴，上訴人應委任律師為訴訟代理人。但上訴人或其法定代理人具
有律師資格者，不在此限。
上訴人之配偶、三親等內之血親、二親等內之姻親，或上訴人為法人、中央或地方機
關時，其所屬專任人員具有律師資格並經法院認為適當者，亦得為第三審訴訟代理人
中      華      民      國    九十      年      七      月    十三      日


司法院資訊處製作；財團法人民間司法改革基金會備份。
